最高法院民事判決　　　　　　　　　　　　　　　　九十一年度台上字第八一七號
　　上　訴　人　庚○○
　　訴訟代理人　黃健弘律師
　　上訴人　　　甲○○
　　　　　　　　辛○○
　　　　　　　　戊○○
　　　　　　　　乙○○
　　　　　　　　丁○○
　　　　　　　　己○○
　　　　　　　　丙○○
　　共　　 同
　　訴訟代理人　陳貴德律師
右當事人間請求返還土地事件，兩造對於中華民國八十九年六月二十九日台灣高等法
院花蓮分院第二審判決（八十九年度上字第六五號），各自提起上訴，本院判決如左
：
    主  文
原判決廢棄，發回台灣高等法院花蓮分院。
    理  由
本件上訴人庚○○主張：坐落花蓮縣光復鄉○○段五六一｜二五號田地，面積０‧八
八五六公頃；同段五六一｜六三號旱地，面積０‧三四八七公頃；同段五六一｜六四
號旱地，面積０‧二三八八公頃；同段五六一｜六五號田地，面積０‧三二五一公頃
（以下稱系爭土地）為伊所有，遭訴外人曾清水無權占有，曾清水於民國八十六年六
月十六日死亡，對造上訴人甲○○、辛○○、戊○○、乙○○、丁○○、己○○、丙
○○（下稱甲○○等七人）為其繼承人，繼續其原占有使用，經伊多次聲請調解，請
求甲○○等七人返還系爭土地，均不置理等情，爰依所有物返還請求權與租賃物返還
請求權，求為命甲○○等七人將系爭土地及土地上之地上物（檳榔）返還予伊之判決
。
上訴人甲○○等七人則以：對造上訴人庚○○已出售系爭土地於伊被繼承人曾清水，
已付清價金，伊非無權占有，對造依約應將系爭土地所有權移轉登記予伊等語，資為
抗辯。並提起反訴，本於買賣關係，求為命對造將系爭土地辦理所有權移轉登記於伊
之判決。
原審維持第一審所為上訴人庚○○及上訴人甲○○等七人（反訴）敗訴之判決，駁回
兩造之上訴，無非以：關於本訴部分：上訴人庚○○固主張甲○○等七人無權占有其
所有之系爭土地云云，惟上訴人庚○○已自認其將系爭土地出租於甲○○等七人之被
繼承人曾清水使用，甲○○等七人為曾清水之繼承人，繼續其原來占有使用，即非無
權占有。而上訴人庚○○又未舉證證明甲○○等七人有何違反租約情事及已合法終止
租約，其依租賃及所有權之法律關係，訴請甲○○等七人返還系爭土地，無從准許。
關於反訴部分：上訴人甲○○等七人主張對造上訴人庚○○將系爭土地出售於曾清水
之事實，固據其提出存證信函及證明書為證，依據庚○○所發前揭存證信函觀之，其
內容已載明出賣系爭土地予曾清水無訛，堪信甲○○等七人之主張真實。惟查該買賣
契約係於五十八年十二月間所訂立，而庚○○自認其於五十八年初委託代書卓明金辦
理繼承登記，則甲○○等七人自該時起即得請求庚○○為系爭土地所有權移轉登記。
乃遲至八十八年十一月十五日始提起反訴，請求對造庚○○為移轉登記，已逾十五年
之時效期間，庚○○又為時效之抗辯，則其請求權自已罹於時效而消滅。甲○○等七
人反訴請求對造上訴人庚○○將系爭土地所有權移轉登記於伊，無從准許等詞，為其
判斷之基礎。
惟查上訴人庚○○係主張：系爭土地為伊所有，原由訴外人曾清水無權占有，甲○○
等七人為曾清水繼承人，繼承其原占有使用，仍屬無權占有，而請求返還系爭土地及
地上物為其原因事實，而其在第一審雖先稱其答應曾清水借用系爭土地（見：一審卷
七頁、四○頁）；嗣其訴訟代理人又稱系爭土地租給曾清水云云（見：一審卷八五頁
）；前後已有歧異，亟待澄清。而原審則認上訴人庚○○與曾清水間就系爭土地有買
賣關係。查曾清水占用系爭土地之原因究竟為借用或租賃？或係基於買賣關係？抑單
純之無權占有？自有明確調查審認並予推闡之必要，原審未加詳查，逕認上訴人庚○
○自認系爭土地係出租予曾清水，已嫌速斷。又原審認上訴人庚○○與曾清水間有買
賣關係。惟上訴人庚○○於原審主張：系爭五六一｜二五、五六一｜六五號土地伊在
五十九年七月十五日，因「放領」而取得所有權，另五六一｜六三、五六一｜六四號
土地，亦於八十六年十一月十五日始因「放領」而取得所有權，故五十二年間伊並無
任何權利可以出售，且系爭土地縱有買賣情事，但未約定俟原承領人取得所有權後再
為移轉，有違當時有效施行之台灣省放領公有耕地扶植自耕農實施辦法第十三條之強
制規定而應無效等語（見：原審卷第十二、十三、一八一頁至一八三頁）。此與上訴
人庚○○得否本於所有權，訴請甲○○等七人返還系爭土地及地上物，所關頗切，原
審就上訴人庚○○此一重要之攻擊方法，未於判決理由項下說明其何以不足採之意見
，徒憑上開理由，遽就本訴部分為上訴人庚○○敗訴之判決，亦有未合。其次，關於
反訴部分，查上訴人甲○○等七人在原審主張：上訴人庚○○於八十六年四月十八日
以光復郵局三十九號存證信函承認系爭土地之買賣，並言明辦妥繼承登記後即「過戶
」登記與伊，自係對伊以書面表示買賣關係事實存在之承認，依民法第一百三十七條
第一項規定，其請求權時效即因庚○○之承認而中斷，時效期間自中斷事由終止時重
行起算，本件請求權時效於八十六年四月十八日中斷，則甲○○等七人提起反訴，請
求庚○○將系爭土地為移轉登記，未逾十五年時效期間等語（見：原審卷一九五、一
九六頁），原審就上訴人甲○○等七人此項主張何以不足採取，亦未說明其理由，遽
就反訴部分為上訴人甲○○等七人敗訴之判決，亦有判決不備理由之違法。兩造上訴
論旨，分別指摘原判決其敗訴部分為不當，求予廢棄，非無理由。
據上論結，本件兩造上訴均為有理由。依民事訴訟法第四百七十七條第一項、第四百
七十八條第一項，判決如主文。
中      華      民      國    九十一    年      五      月      二      日
                              最高法院民事第五庭
                                  審判長法官  朱  錦  娟
                                        法官  顏  南  全
                                        法官  蘇  達  志
                                        法官  許  澍  林
                                        法官  葉  勝  利
      右正本證明與原本無異
                                              書  記  官
中      華      民      國    九十一    年      五      月     十三     日
